臺灣臺中地方法院民事判決
110年度中簡字第1404號
原      告  張本廣  
被      告  張慧玉  
訴訟代理人  蘇三榮律師（法扶律師）
上列當事人間債務人異議之訴事件，本院於民國110年9月1日言
詞辯論終結，判決如下：
    主      文
原告之訴駁回。
訴訟費用由原告負擔。
    事實及理由
一、原告主張：
㈠、原告於民國108年度臺灣士林地方法院（下稱士林地院）司執
    字第76351號強制執行事件，動產及現金均未執行到案，又
    於109年12月17日再次聲請，均無金錢執行標的，但原告卻
    遭被告查扣新臺幣（下同）76,921元及加幣145.30元。兩造
    雙方均互有債權，請鈞院准予抵銷，且原告前開兩次對被告
    聲請執行，因被告無錢財而未能執行到案抵銷，故亦無被告
    所言違約賠償8萬元之事。
㈡、原告已依法繼承坐落臺北市○○區○○○路0段000巷00號5樓之房
    屋（下稱系爭房屋）及該房屋之相關權利、義務，故因系爭
    房屋衍生銀行貸款未收取的利益均應依法獲得保障。又系爭
    房屋之原屋主即訴外人張游玉香（張游玉香）多次向被告催
    討系爭房屋，歷經多年後才判決確定（即士林地院104年度
    訴字第1340號判決），而被告所提協議書是以訴外人張國華
    （下稱張國華）為連帶保證人之前提且被告同意於108年月2
    8日前遷離返還房屋所簽署，但被告卻趁張游玉香生病而未
    返還。而原告雖曾與訴外人張城禎（下稱張城禎）簽訂房屋
    租約且經公證，但聲明不再續租，則被告確有不當得利之意
    ，自應依法返還原告租金及衍生利益，且原告得以前開債權
    抵銷被告對原告之債權。　
㈢、關於原告毆打被告部分，係因母親喪葬的儀式，被告拿錄音
    機到場，也有在現場拍打桌子等情形，當時原告或許行為有
    失控，但事後原告才知道被告故意帶著錄音筆到場，故意錄
    原告失控的行為。
㈣、聲明：鈞院110年度司執字第31964號強制執行事件之強制執
    行程序應予撤銷。　　
二、被告則以：
㈠、原告所持士林地院104年度訴字第1340號民事判決，主張對被
    告有債權，並得對被告所提強制執行之債權予以抵銷云云。
    然原告所持前開判決，其訴訟當事人為張游玉香，並非原告
    ，而張游玉香於108年間過世後，張游玉香先前依據前開判
    決所認定之不當得利請求權，即應由繼承人即原告、被告及
    張國華共同繼承而為公同共有對債權，原告雖因遺囑指定關
    係而單獨繼承系爭房屋，但對系爭房屋之使用收益權，仍從
    繼承開始後才享有，在繼承開始前對該房屋之使用收益權、
    不當得利返還請求權等仍屬被繼承人張游玉之權利，張游玉
    香復未於遺囑中指定前述不當得利返還請求權之繼承方式，
    自應由全體繼承人繼承而成為公同共有債權，而原告以該公
    同共有債權對被告主張抵銷，卻未徵得全體繼承人同意，當
    事人並不適格而無理由。
㈡、前開判決主文雖記載被告應將系爭房屋交還予張游玉香，並
    按月給付相當於房租之不當得利，惟張游玉香與被告為母女
    ，兩人雖因一時爭吵而爭訟，然於該案判決確定後，母女兩
    人已另行協議並簽署協議書，由張游玉香同意被告繼續居住
    使用系爭房屋，被告則撤回對張游玉香之訴訟，而被告迄仍
    與子女居住在系爭房屋並未遷離，張游玉香亦從未向被告追
    討前開判決所載金額，足證被告與張游玉香於前開判決確定
    後，已另以新約（同意被告繼續使用系爭房屋）代替取代舊
    有之法律關係（即返還系爭房屋及不當得利），原告縱可繼
    受前開法律關係，仍應受前開協議拘束，不得向被告主張前
    開債權。況原告成為系爭房屋之所有權人後，已於109年、1
    10年與被告兒子即訴外人張城禎（下稱張城禎）簽訂租賃契
    約而同意被告一家5口繼續居住系爭房屋，嗣後亦未再依前
    開判決主文內容向被告追討不當得利，益徵原告亦以新的協
    議取代舊的判決法律關係，而不得再執前開判決對被告主張
    抵銷。
㈢、被告對原告所提出之強制執行之執行名義即臺灣高等法院臺 
    中分院（下稱臺中高分院）109年度上移調字第415號調解筆
    錄（下稱系爭執行名義），係原告於107年8月12日下午3時
    許動手毆打被告之侵權行為事件，案經鈞院108年度簡上字
    第440號二審刑事判決原告有罪確定，而被告就前揭刑事案
    件對原告提出之附帶民事求償訴訟，經鈞院以108年度訴字
    第2695號判決判命原告應賠償被告252,057元，再於臺中高
    分院經法官勸諭後和解而做成系爭執行名義。可知本件執行
    名義所示之債權乃原告因故意毆打被告之侵權行為賠償金，
    依民法第339條規定，原告亦不得以不當得利債權與本件債
    權主張抵銷。
㈣、聲明：原告之訴駁回。
三、得心證之理由：
㈠、按強制執行法第14條第項規定之債務人異議之訴，須執行名
    義成立後，有消滅或妨礙債權人請求之事由發生，始得提起
    。所謂消滅債權人請求之事由，例如清償、提存、抵銷、免
    除、混同、債權讓與、債務承擔、更改、消滅時效完成、解
    除條件成就、契約解除或撤銷、另訂和解契約，或其他類此
    之情形。所謂妨礙債權人請求之事由，則係指使依執行名義
    所命之給付，罹於不能行使之障礙而言，例如債權人同意延
    期清償、債務人行使同時履行抗辯權等，最高法院94年度台
    上字第671號、98年度台上字第1899號民事判決分別著有明
    文；又若主張之事由在執行名義成立之前即已存在，則為執
    行名義之裁判，縱有未當，亦非異議之訴所能救濟，亦即如
    係以裁判為執行名義時，其為異議原因之事實發生在前訴訟
    言詞辯論終結前者，縱該為執行名義之裁判有何不當，即與
    異議之訴之要件不符，即不得提起（97年度台上字第2653號
    民事裁判要旨參照）。
㈡、經查，本件被告於110年3月12日持系爭執行名義聲請對原告
    之財產為強制執行，經本院以110年度司執字第31964號損害
    賠償強制執行事件（下稱系爭執行事件）受理在案，現尚未
    終結等情，業經本院依職權調取本院110年度司執字第31964
    號系爭執行事件卷宗核閱無訛，並有上開臺中高分院109年
    度上移調字第415號調解筆錄附在前開強制執行卷內可憑，
    且為被告所不爭執，堪信為真。
㈢、原告以繼承自被繼承人張游玉香對被告之系爭房屋租金、相
    關租金不當得利等債權，主張與被告對原告本件債權相互抵
    銷後已全部清償，更無須再給付被告任何金錢，也無違約而
    應賠償被告8萬元等情為由，聲請撤銷系爭執行事件之強制
    執行程序，然為被告所否認，則本件所應審酌者為，原告主
    張以對被告之其他債權而主張與系爭執行事件之債權加以抵
    銷後已全部清償乙節，有無理由。
㈣、按因故意侵權行為而負擔之債，其債務人不得主張抵銷，民
    法第339條定有明文，其立法理由謂：查民律草案第469條理
    由謂因故意侵權而負擔之債，與他項債務之性質不同，必不
    許其抵銷，始足以保護債權人之利益。此本條所由設也。次
    查，原告主張之前開事實，固據提出士林地院104年度訴字
    第1340號民事判決、確定證明書、民事執行處函、繼承表、
    張游玉香死亡證明書、戶籍謄本、公證書、代筆遺囑（均影
    本）等件為證，惟被告抗辯對原告所聲請系爭執行事件之執
    行名義即臺中高分院109年度上移調字第415號調解筆錄，乃
    肇因原告於107年8月12日下午3時許，在原告位在臺中市○區
    ○○路000號之住處內動手毆打被告，致被告受有頭部外傷併
    腦震盪及頭皮血腫（6×5公分）、左側第3、4、5、6根肋骨
    閉鎖性骨折、創傷性氣血胸、左側前胸壁挫傷、左側後胸壁
    挫傷、左側膝部挫傷、右側膝部擦傷（5公分）、左側手腕
    兩處擦傷（1公分、1公分）等傷害之侵權行為事件，而原告
    所涉傷害罪責部分，業經本院以108年度簡上字第440號刑事
    判決判處原告有期徒刑4月確定，又被告另對原告所提出之
    附帶民事求償訴訟，先經本院以108年度訴字第2695號判決
    判命原告應賠償被告252,057元，上訴後於臺中高分院經法
    官勸諭後和解而做成系爭執行名義等情，除有前開調解筆錄
    在卷可憑外，並經本院依職權調閱本院108年度簡字第814號
    、108年度簡上字第440號刑事判決、108年度附民字第58號
    刑事附帶民事訴訟裁定、108年度訴字第2695號民事判決等
    裁判及歷審判決資料列印等文件核對無誤，且為原告所不爭
    執，堪認原告係基於傷害之故意，不法傷害被告之身體，致
    負有本件侵權行為損害賠償債務，揆諸前開說明，原告自不
    得主張抵銷，則原告以對被告具有其他債權而主張就本件執
    行名義所載債權加以抵銷以為清償，依法即無理由；此外，
    原告亦自承因要對被告主張抵銷，故全未依系爭執行名義所
    載給付被告28萬元，亦堪信被告所辯原告未依調解筆錄所載
    條件履行而違約並應加計付8萬元違約金乙情為真實；至於
    原告雖另以事發當日被告係故意帶著錄音筆到場錄製原告失
    控行為云云，仍無礙於原告確係對被告實施本件故意侵權之
    行為，亦無從為原告有利之認定。
四、綜上所述，原告以抵銷後本件債權業已全部清償為由，訴請
    撤銷系爭強制執行之強制執行程序，依法並無理由，不應准
    許。
五、本件事證已臻明確，兩造其餘攻擊防禦方法及證據，核與判
    決之結果，不生影響，爰不一一論列，附此敘明。
六、訴訟費用負擔之依據：民事訴訟法第78條。
中　　華　　民　　國　　110 　年　　9 　　月　　29　　日
                  臺灣臺中地方法院臺中簡易庭
                                  法　官　林士傑
以上為正本，係照原本作成。
如不服本判決，應於送達後20日內，向本院提出上訴狀並表明上
訴理由，如於本判決宣示後送達前提起上訴者，應於判決送達後
20日內補提上訴理由書（須附繕本）。如委任律師提起上訴者，
應一併繳納上訴審裁判費。
中　　華　　民　　國　　110 　年　　9 　　月　　29　　日
                                  書記官　楊均謙